【裁判字號】    96,訴,428
【裁判日期】    970423
【裁判案由】    指定建築線
【裁判全文】
臺中高等行政法院判決
                                     96年度訴字第00428號
                              .
原      告  甲○○
被      告  彰化縣政府
代  表  人  乙○○
訴訟代理人  己○○
參  加  人
代  表  人  丙○○
參  加  人  庚○○
            丁○○
上列當事人間因指定建築線事件，原告不服內政部中華民國96年
8月6日台內訴字第0950161318號訴願決定，提起行政訴訟。本院
判決如下︰
    主  文
原告之訴駁回。
訴訟費用由原告負擔。
    事  實
一、事實概要：緣訴外人吳政忠建築師於民國（下同）94年12月
    8日向被告申請指定坐落彰化縣永靖鄉○○段565、566、566
    -1至566-8地號等10筆土地之建築線，經被告認定建築基地
    面臨瑚璉路140巷與154巷間8米寬之現有巷道，符合彰化縣
    建築管理自治條例第4條第2項第2款規定，乃依同條例第5條
    規定以94年12月8日府城計字第0940238835號函指定建築線
    ，嗣起造人丁○○等人以上開10筆土地為建築基地委託吳政
    忠向被告申請建造執照，經被告以95年1月26日府建管字第
    0950021260號函准予核發建造執照在案。原告以其所有坐落
    彰化縣永靖鄉○○段680、681地號土地，因上開指定建築線
    處分，遭被告認定為現有巷道，即被告認定瑚璉路140巷與
    154巷間8米寬之通路為現有巷道，並據以指定建築線，損害
    其權益為由，提起訴願，遭決定駁回，遂提起行政訴訟。
二、兩造聲明：
    (一)原告聲明求為判決：訴願決定及原處分均撤銷。
    (二)被告聲明求為判決：原告之訴駁回。
三、兩造陳述：
    (一)原告主張：
      1.被告及訴願決定機關依據(1)原告之被繼承人吳樹中與訴
        外人朱炳昱於71年10月7日所定「土地交換合約書」。
        (2)訴外人吳俊龍切結書。(3)原告之被繼承人吳樹中與訴
        外人朱炳昱與張易華、邱家汪（張易華、邱家汪分別將
        土地讓與起造人丁○○及庚○○承受合約權利與義務）
        、吳樹興、邱曹好於71年間訂立「共同開闢道路契約書
        」。(4)彰化縣永靖鄉瑚璉村長之證明。認定瑚璉路140
        巷與154巷間8米寬之巷道，符合彰化縣建築管理自治條
        例第4條第2項第2款「有公益上或實質必要應予維持公
        眾通行之巷道」規定而屬現有巷道，進而認定系爭指定
        建築線處分依據彰化縣建築管理自治條例第4條第1項規
        定作成。惟原處分及訴願決定認事用法有諸多違誤之處
        ，茲分述如下：
        (1)關於土地交換合約書部分：
          原告之被繼承人吳樹中與訴外人朱炳昱於71年10月
            7日所定「土地交換合約書」第(5)點雖有提及系爭
            巷道係提供公眾通行且不得阻塞及廢除，惟第(6)點
            亦明確指出吳樹中享有建蔽率使用權。換言之，吳
            樹中依據本合約書得於系爭巷道上搭蓋房屋，是以
            本合約書第(5)點與第(6)點之內容顯有齟齬。關於此
            點矛盾，被告亦承認「有關雙方當事人71年間之契
            約認知爭議，建請尋求適當調解或申訴管道為之。
            」此由被告95年3月22日府城計字第0950054856號
            函說明三可證，是以被告依據該仍有爭議之合約書
            認定系爭巷道供公眾使用，顯有未洽。
          被告於95年12月20日答辯理由書(二)第3點既稱土地
            交換合約書第6點內容係原告與訴外人朱炳昱間之
            私權關係，與認定本案現有道路存在公共地役關係
            ，並無關聯。卻又在同答辯理由書第2點指稱，該
            土地交換合約書第5點已載明「系爭巷道供公眾通
            行且不得阻塞廢除」，藉此佐證系爭道路具公用地
            役關係。準此，被告就同一合約書忽而認定部分條
            款與公用地役關係之存在，並無關聯；忽而認定依
            據部分條款可證系爭道路具公用地役關係。試問：
            同一合約書豈可如此分裂適用及認定？此等認定教
            原告何所適從？被告之答辯顯然違反法理，前後矛
            盾。
        (2)關於吳俊龍切結書部分：訴外人吳俊龍91年8月13日
          雖提出切結書表示系爭巷道係無償提供公眾通行之用
          ，惟彼時系爭巷道所處土地原所有權人吳樹中已歿，
          系爭巷道尚屬被繼承人吳樹中之繼承人公同共有之狀
          況，該切結書僅係繼承人之一吳俊龍個人之意思表示
          ，其效力並不及於原告等其他繼承人。況系爭巷道所
          處土地於嗣後93年5月18日始辦理分割繼承登記予原
          告，益證吳俊龍所為之切結書於法律上根本不具任何
          效力，洵不足採。
        (3)關於共同開闢道路契約書部分：
          訴願決定機關指稱系爭巷道係原告之被繼承人吳樹
            中為充分利用土地，與他人為土地交換分合後，為
            興建建築物，乃提供系爭巷道為供公眾通行之用，
            此有71年間之吳樹中等人所簽訂之共同開闢道路契
            約書影本附卷可證，並以之向被告申請核發建築線
            指示及建造執照在案，因而系爭巷道於其時即具公
            益上理由供公眾通行之用。惟細觀該契約書於前言
            即指明「願共同提供土地開闢8米私設道路」，然
            依據72年被告所核發之建築線指示申請書圖，已明
            確指出係以「計畫道路中心線退縮4公尺為建築線
            」，而依所附圖示，係以該「8米計劃道路」為建
            築線指示。換言之，吳樹中依該契約提供土地開闢
            8米私設道路與72年間之建築線指示根本毫無關係
            ，訴願決定將兩者混為一談，並據而認定系爭巷道
            於其時即具公益上理由供公眾通行之用，顯有誤會
            。
          共同開闢道路契約書僅屬私人間民事契約，其內容
            不能用以證明系爭巷道是否屬公益上或實質必要應
            予維持供公眾通行之道路。再者，共同開闢道路契
            約書中雖約定系爭道路供公眾通行之用，惟該契約
            書核其性質僅為私人間之民事契約，當事人是否願
            意將系爭巷道供公眾通行使用，與系爭巷道是否為
            「公益上或實質必要應予維持供公眾通行之道路」
            分屬二事，被告將二事混為一談，逕以該私法契約
            之內容用以解釋彰化縣建築管理條例第4條第2項第
            2款規定「公益上或實質必要應予維持供公眾通行
            之道路」之內涵，顯有不當。
          縱使不履行共同開闢道路契約書之約定，亦僅屬契
            約當事人間債務不履行之問題，與系爭巷道是否為
            公益上或實質必要應予維持供公眾通行之道路無涉
            。
          退萬步言，該共同開闢道路契約書既屬契約當事人
            間私法契約，縱使不予履行，亦屬契約當事人間債
            務不履行之問題。本件原告雖繼承其父吳樹中於「
            土地交換合約書」以及「共同開闢道路契約書」之
            權利與義務，惟原告當然亦有選擇不予履行契約之
            權利，被告並非該共同開闢道路契約書當事人，對
            於原告是否依約履行，實無置喙之空間，更無由據
            該契約書認定系爭巷道為「公益上或實質必要應予
            維持供公眾通行之道路」。
        (4)關於彰化縣永靖鄉瑚璉村長之證明部分：被告指稱系
          爭巷道乃原告之被繼承人吳樹中為私利及公益而自願
          提供作為供公眾通行之道路，此有彰化縣永靖鄉瑚璉
          村長之證明可證。惟回歸彰化縣建築管理條例第4條
          第2項第2款規定，其係規定「二有公益上或實質必要
          應予維持供公眾通行之巷道，得經村里長證明確應繼
          續保留，經本府或公所認定無礙公共交通者。」換言
          之，村里長須證明者乃該巷道有公益上或實質維持供
          公眾通行之必要，但被告卻稱村長得證明系爭巷道乃
          吳樹中自願提供供公眾通行之用，惟兩者間有何干係
          ？由「願意提供供公眾使用」難道即可推得「有公益
          上或實質維持供公眾通行之必要」？被告之推論顯屬
          率斷。遑論本件永靖鄉瑚璉村長亦未詳盡調查系爭巷
          道是否確有供公眾通行之必要。
      2.按彰化縣建築管理自治條例第4條第2項第2款規定「前
        項所稱現有巷道包括下列情形之一：二有公益上或實質
        必要應予維持供公眾通行之巷道，得經村里長證明確應
        繼續保留，經本府或公所認定無礙公共交通者。」經原
        告於95年3月16日向被告詢問，而被告以95年3月22日府
        城計字第0950052265號函表示系爭處分符合彰化縣建築
        管理自治條例前揭規定，是以系爭巷道為公益上或實質
        必要應予維持供公眾通行之巷道。惟查：
        (1)相鄰近建物已有替代道路之存在，被告未盡調查之能
          事，忽視系爭巷道所相鄰近建物區塊，已有永靖鄉○
          ○路140巷及瑚璉路154巷可替代供通行，故永靖鄉○
          ○段680、681地號並非供不特定公眾通行所必要。
        (2)依據彰化縣永靖鄉公所96年9月13日所核發永鄉建字
          第10933號都市計劃土地使用分區證明書，系爭巷道
          土地坐落永靖鄉○○段680、681、568、683地號為住
          宅區非屬公共設施用地。
        (3)按「憲法第15條關於人民財產權應予保障之規定，旨
          在確保個人依財產之存續狀態行使其自由使用、收益
          及處分之權能，並免於遭受公權力或第三人之侵害，
          俾能實現個人自由、發展人格及維護尊嚴。」司法院
          釋字第400號解釋文揭明斯旨。本件被告未考量系爭
          巷道所相鄰近建物區塊，已有永靖鄉○○路140巷及
          瑚璉路154巷可替代供通行，卻率以認定系爭巷道為
          現有巷道，並據以核准系爭處分，顯已違反大法官前
          揭解釋意旨。
      3.按行政程序法第36條規定「行政機關應依職權調查證據
        ，不受當事人主張之拘束，對當事人有利及不利事項一
        律注意。」遍觀被告答辯理由書內容，僅就土地交換合
        約書或共同開闢道路契約書等文件不利原告部分為主張
        ，對於有利於原告之部分卻不予理會，顯然與法有違。
      4.被告於96年11月29日調查庭中，提出吳增榮建築師事務
        所於71年11月16日及72年7月18日檢具於被告之建築線
        指示申請書圖，據以指稱系爭巷道於該經核定之申請書
        圖上已標示為既有巷道，因此系爭處分並無違反規定。
        惟按彰化縣建築管理自治條例第4條第2項第2款規定「
        前項所稱現有巷道包括下列情形之一：．．．二有供公
        益上或實質必要應予維持供公眾通行之巷道，得經村長
        證明確應繼續保留，經本府或公所認定無礙公共交通者
        。」基此，系爭巷道縱經被告認定無礙交通，仍須符合
        「有供公益上或實質必要應予維持供公眾通行」之要件
        ，始屬現有巷道。系爭巷道於該申請書圖上雖記明為既
        成巷道，惟該圖係由吳增榮建築師事務所繪製而成，豈
        可憑此即遽稱系爭巷道屬既成巷道？即便該申請圖上蓋
        有被告所屬建設局之章，亦不得無視於現有巷道之判斷
        基準而逕自認定系爭巷道係屬既成巷道。
    (二)被告答辯：
      1.按彰化縣建築管理自治條例第4條第1項及第2項第2款規
        定，建築基地面臨具有公益上或實質必要應予維持公眾
        通行之巷道，該巷道並經村里長證明確應繼續保留，經
        原處分機關或公所認定無礙公共交通者，須申請建築線
        指示。是以本件須審查者為瑚璉路140巷與154巷間8米
        寬之巷道是否符合彰化縣建築管理自治條例第4條第2項
        第2款規定要件。經核系爭巷道係原告之被繼承人吳樹
        中為充分利用土地，與他人土地交換分合後，為興建建
        築物，乃提供系爭巷道為供公眾通行之用，此有71年間
        之吳樹中等人所簽訂之共同開闢道路契約書影本可證，
        並以之向被告申請核發建築線指示及建造執照在案。因
        而系爭巷道於其時即具公益上理由供公眾通行之用。另
        觀諸94年12月7日村里長邱豐霖證明書證明系爭巷道為
        村里聯路道路，再由被告現場勘查系爭巷道並未有妨礙
        公共交通之情形，是以被告依彰化縣建築管理自治條例
        第4條第2項第2款規定認定系爭巷道為現有巷道，並依
        同條第1項規定，以94年12月8日府城計字第0940238835
         號函指定建築線，並無違誤。至原告訴稱吳樹中與朱
        炳昱間之合約書有爭執乙節，並不影響本案建築線之指
        示及建造執照之核發。
      2.被告95年12月20日訴願答辯書載稱土地交換合約書第6
        點乃原告與朱炳昱間之私權關係，與本案是否存在公用
        地役關係無關，此係就契約內容而言。至於認定系爭土
        地已供公眾通行、維護公益有實質必要，應予維護，因
        系爭土地符合本縣建築管理自治條例第4條第2項第2款
        規定：「前項所稱現有巷道包括下列情形之一．．．有
        公益上或實質必要應予維持供公眾通行之巷道，得經村
        里長證明確應繼續保留，經本府或公所認定無礙公共交
        通者。」故被告依法指定建築線之處分，並無不當，原
        告指稱被告所為答辯前後矛盾，顯有誤解。
      3.另訴外人吳俊龍之切結書及永靖鄉瑚璉村村長邱豐霖之
        證明書，亦證該巷道系供公眾通行使用。雖原告謂對其
        不生效力，但本件係經被告現勘後，以現場之現況參以
        瑚璉村村長邱豐霖之證明書與吳俊龍之切結書，綜合認
        定系爭土地已供公眾通行之事實與維護公益實質必要，
        應予維持，自為法之所許。
    (三)參加人陳述：
      1.參加人於訴願中所提出之參加訴願書及證據、內政部訴
        願駁回決定理由有利於參加人部分，行政訴訟參加訴狀
        及證據、行政訴訟言詞辯論狀及證據均援引用之。
      2.依卷附「共同開闢道路契約書」(一)之A載明：「土地所
        有權人：吳樹中、朱炳昱，土地坐落：永靖鄉○○○段
        瑚璉小段202地號，上項土地為朱炳昱向吳樹中交換所
        得。」足見系爭土地於71年10月16日訂立共同開闢道路
        契約書之日起，契約之雙方即已同意系爭土地之所有權
        歸屬於朱炳昱，吳樹中既已簽立契約書，同意提供系爭
        土地為公眾通行之道路，且實際上吳樹中亦已提供系爭
        土地由朱炳昱連同張易華、邱家汪、吳樹興、邱曹好所
        提供之土地開闢道路，縱因吳樹中未將該土地所有權移
        轉登記予朱炳昱而不生所有權移轉之效力，但吳樹中既
        將系爭土地提供予朱炳昱而有事實上之處分權予開闢道
        路，自應認為吳樹中已喪失事實上之處分權，從而，原
        處分縱以系爭土地為既成道路，而有侵害系爭土地之權
        利，亦僅對系爭土地有事實上之處分權之朱炳昱構成損
        害，原告並無任何權利亦無財產受損害，不適用司法院
        釋字第400號解釋關於人民財產權應予保障之意旨，自
        不得提起本件行政訴訟。
      3.系爭道路，為永靖國中學生上、下學所必經之道路，為
        永靖鄉○○村○○○○○道路，連接多福路13巷、瑚璉
        路140巷、154巷，是附近居民聯外之道路，乃為永靖國
        中、永靖鄉農會、菜市場、永靖鄉公所、村里行政中
        心聚集之地，在公益上及實質上均有必要予維持供公眾
        通行。已據同為立約人吳樹中之繼承人吳俊龍出具切結
        書及瑚璉村村長邱豐霖出具證明書附卷可稽，並經法院
        會同原、被告及證人邱豐霖到現場勘查結證說明，復經
        證人邱豐霖到庭證述屬實。此有現場勘查筆錄及證人邱
        豐霖之結證筆錄在卷可稽，是系爭道路在公益上及實質
        上均有予維持供公眾通行之必要。
      4.原告與吳俊龍於其父吳樹中亡故後，既推由吳俊龍於91
        年8月12日向彰化縣永靖鄉公所申請查明永靖鄉○○段
        680及681號土地係供公眾通行之道路，俾利辦理扣除遺
        產總額乙事，經該鄉公所現場勘查結果及吳俊龍之切結
        書為無償提供，上開二筆地號目前確為無償供公眾通行
        之道路土地，此有91年8月22日永鄉建字第0910008376
        號函及財政部台灣省中區國稅局員林稽徵所97年1月24
        日中區國稅員林一字第0970001665號函可證。因此，原
        告得以免除上開二筆土地遺產稅及地價稅之徵收而獲得
        實益。被告乃基於法定職權及行政上目的，因系爭巷道
        於其時即具有公益上理由供公眾通行之用，由被告受理
        申請現場勘查系爭巷道並未有妨礙公共交通之情形，爰
        依彰化縣建築管理自治條例第4條第2項第2款規定認定
        系爭巷道符合該條例現有巷道情形，應予維持供公眾通
        行，並依同條第1項規定，以94年12月8日府城計字第09
        40238835號函指定建築線，自為法之所許。不容原告否
        認吳俊龍的切結書之證明力。
      5.依前項舉證所述吳俊龍之切結書確實具有證明力，參以
        瑚璉村村長邱豐霖之證明書，經被告現場勘查結果認定
        系爭土地確為無償供公眾通行之既成巷道無訛，法院並
        於本案訴訟中會同原、被告及村長邱豐霖現場勘查結證
        說明，邱豐霖並到庭證述與其證明書相符屬實，此有邱
        豐霖之證明書與現場勘查筆錄及邱豐霖結證筆錄附卷可
        稽，不容原告否認邱豐霖之證明書確實具有證明力。
      6.被告縱依彰化縣建築管理自治條例第4條第2項第2款所
        規定指示建築線及核發建造執照之處分，但行政處分著
        重公益，如依上開條款無法作成行政處分時，然依其他
        理由即依上開建築管理自治條例第4條第2項第1款、第2
        款、第3款規定，仍應為同一處分者，則原處分仍應予
        維持，而依彰化縣建築管理自治條例第4條第2項第1款
        、第2款、第3款規定，任何1款，均足以作成原處分之
        故，原處分應予維持至為明顯，何況原處分縱有可議，
        僅係侵害訴外人朱炳昱之權利如前述，而與原告無任何
        關係，原告何得提起行政訴訟？
      7.系爭共同開闢道路契約書縱有爭議，從而原告主張：「
        其父吳樹中提供系爭土地開闢道路供公眾通行並享有建
        蔽率之使用權亦得在系爭土地上建築房屋。」，縱僅得
        擇一行使，則自應認為行使其一，則放棄其他（如選擇
        之債），則原告之父吳樹中既選擇提供系爭土地開闢路
        供公眾通行且已供通行達25餘年之久，於公眾對系爭土
        地已具有公用地役關係之後，原告繼承其權利與義務後
        始主張其享有建蔽率及得在系爭土地上建築房屋，其違
        反信賴保護原則及誠信原則至為顯然，應認為原告提供
        系爭土地開闢道路供公眾通行時，即已放棄建蔽率使用
        權及建造房屋之權利至為明顯。原告何得主張其有建蔽
        率及建屋之權利？
      8.原告之被繼承人吳樹中確於72年間執共同開闢道路契約
        書附圖向被告申請指示建築線及核發建造執照，不容原
        告空言否認，否則，吳樹中既已提供系爭土地共同開闢
        道路供公眾通行且已通行達25餘年之久，應認為已具有
        公用地役關係，而為既成巷道，被告依此指示建築線並
        核發建造執照，自無違法。
      9.原告主張系爭土地使用分區為住宅區與本案無關，蓋因
        土地使用分區與土地實際用途（吳樹中已提供開闢道路
        供公眾通行，且已通行達25餘年之久，已具有公用地役
        關係，事實上已為既成道路用地，僅尚未變更地目為道
        路而已。），往往不相符之故。
      10.吳增榮建築師係受原告之父吳樹中所委任代理吳樹中向
        被告申請核發建造執照，其係依吳樹中之指示，為謀求
        吳樹中之最大利益，而繪製符合其需要之建築圖表，執
        以向被告申請建築線之指示及核准建造執照，因此，其
        繪製之系爭土地為既成巷道，自屬可信，無庸置疑。
      11.關於參加人所提出之「共同開闢道路契約書附圖及地籍
        圖謄本」之內容，逐一說明如下：
        (1)在系爭共同開闢道路（現經永靖鄉公所編為瑚璉路15
          4巷22弄）靠近瑚璉路140巷與多福路13巷十字路口之
          永中段680及681地號，重測前為五汴頭段瑚璉小段20
          2-8及202-7地號之原本地號為202號土地，是訂立共
          同開闢道路契約書人朱炳昱向原告之父吳樹中交換所
          得，縱因吳樹中未將該土地所有權移轉登記予朱炳昱
          而不生所有權移轉之效力，但吳樹中既將該二筆土地
          提供並交予朱炳昱而有事實上之處分權予開闢道路，
          自應認為吳樹中已喪失事實上之處分權，從而，原處
          分縱以系爭土地為既成道路而有侵害土地之權利，亦
          僅對該二筆土地有事實上之處分權的朱炳昱構成損害
          ，原告並無任何損害，自不得提起本件行政訴訟。
        (2)在系爭共同開闢道路中之永中段572地號地目水，重
          測前為五汴頭段瑚璉小段203-4號土地，是國有財產
          局所有之土地，其地目為水，又位於永中段568地號
          與680地號之中間，已同意供共同開闢為既成巷道，
          且已供公眾通行達25餘年之久，已具有公用地役關係
          ，因此，原告主張其對於永中段680及681號土地有建
          蔽率使用權，要合併568、572、680、681四筆土地建
          造房屋，根本不可能且違法，何況680及681號土地是
          朱炳昱向吳樹中交換所得，縱未移轉所有權登記予朱
          炳昱而不生登記效力，但吳樹中已將該二筆土地交付
          與朱炳昱而有事實上之處分權予開闢共同道路，吳樹
          中已喪失事實上之處分權，何得主其有建蔽率使用權
          及合併建造房屋？
        (3)在系爭共同開闢道路中之永中段566-10地號係分割自
          566地號係合併567地號而來，567地號重測前為五汴
          頭段瑚璉小段204-1號土地是訂立共同開闢道路契約
          書人張易華所有售予參加人丁○○承受權利與義務而
          與參加人住佺開發建設有限公司合建房屋並分割出56
          6-9、566-10供做公共道路；566-9地號係分割自566
          地號係合併567地號而來，566地號重測前為五汴頭段
          瑚璉小段205-1地號土地是訂立共同開闢道路契約書
          人邱家汪所有售予林錦標轉售予參加人庚○○承受權
          利與義務而與參加人住佺開發建設有限公司合建房屋
          並分割出566-9、566-10供做公共道路，因房屋已建
          造完成，門牌編號永靖鄉○○村○○路154巷22弄10
          號至30號，並已取房屋使用執照在案。原告因先前無
          理向參加人勒索系爭共同開闢道路之非法通路費200
          萬元遭參加人拒絕後，憤而申請被告撤銷上開房屋建
          築線之指示未果，向內政部訴願遭駁回後不服，而對
          被告提起本件訴訟，原告起訴意旨乃在於請求銷參加
          人申請被告建築線之指示，若經判決撤銷或變更原處
          分，足以影響參加人全體之權益。因此，參加人為本
          案訴訟之利害關係人。
        (4)在系爭共同開闢道路中之永中段683及685地號，重測
          前為五汴頭段瑚璉小段206-1及209-1地號土地是訂立
          共同開闢道路契約書人邱曹好所有。
        (5)在系爭共同開闢道路中之永中段564及565地號，重測
          前為五汴頭段瑚璉小段210-2及209-2地號土地是訂立
          共同開闢道路契約書人吳樹興所有。
    理  由
一、按利害關係人得依訴願法第18條規定提起訴願，自亦得提起
    撤銷訴訟。本件坐落彰化縣永靖鄉○○段565、566、566-1
    至566-8地號等10筆土地所係參加人丁○○、庚○○所共有
    ，渠等二人以上開土地與參加人住佺開發建設有限公司合建
    房屋，訂有合建契約。訴外人吳政忠建築師受託於94年12月
    8日向被告申請指定坐落彰化縣永靖鄉○○段565、566、566
    -1至566-8地號等10筆土地之建築線，經被告認定建築基地
    面臨連接瑚璉路140巷與154巷北端之8米寬現有巷道，符合
    彰化縣建築管理自治條例第4條第2項第2款規定，乃依同條
    例第5條規定以94年12月8日府城計字第0940238835號函指定
    建築線。原告以其所有坐落彰化縣永靖鄉○○段680、681地
    號土地位於上開「現有巷道」（如本院卷第24頁所示之「系
    爭巷道」，以下以「系爭巷道」稱之）上，主張該巷道為私
    設巷道，被告認定為現有巷道而指定建築線係屬違法，爰以
    利害關係人之地位提起本件撤銷訴訟。查系爭建築線之指定
    係以認定系爭巷道係現有巷道為前提，有被告94年12月8日
    府城計字第0940238835號函（即原處分）及其建築線指定成
    果圖在本院卷（第60至62頁）可考，又原告為坐落彰化縣永
    靖鄉○○段680、681號土地之所有權人，該二筆土地位於系
    爭巷道之東段巷口位置，亦有本院卷附土地登記謄本及套繪
    地謄圖謄本（第16、17頁及第24頁）可按，並經本院於96年
    12月13日現場勘驗屬實，製有勘驗筆錄及現場圖附卷足稽，
    足認原告為原處分之利害關係人，原告提起本件訴訟，其當
    事人適格要件並無欠缺。次查，本件原處分並未送達予原告
    ，業據被告於本院96年11月29日準備程序當庭陳明，記明於
    筆錄，且原處分並未為救濟期間之教示，分別有該筆錄及原
    處分函附本院卷（第110頁及第60頁）可稽，依行政程序法
    第98條第3項之規定，利害關係人因上開原因而遲誤者，如
    於一年內聲明不服，視為於法定期間內所為。本件原告主張
    渠於95年2月26日始知悉原處分，爰於同年月28日提出申請
    書，主張系爭巷道為私設巷道，本件指定建築線有誤，申請
    撤銷上開申請基地之建築執照；且原告復於95年4月4日復就
    原處分提起訴願，經核原告提起訴願自原處分送達之日起未
    逾一年之期限，本件訴願期間並無遲誤，合先敘明。
二、按建築法第101條授權訂定之彰化縣建築管理自治條例第4條
    第1項、第2項規定：「建築基地面臨現有巷道，須申請建築
    線指示。」、「前項所稱現有巷道包括下列情形之一：一供
    公眾通行，具有公用地役關係且供二戶以上通行之巷道。二
    有公益上或實質必要應予維持公眾通行之巷道，得經村里長
    證明確應繼續保留，經本府或公所認定無礙公共交通者。三
    已開闢之私設通路經土地所有權人出具同意書同意該私設通
    路供公眾通行使用。四土地所有權人捐獻土地作為道路使用
    ，經依法完成土地移轉登記為公有者。」本件原告以系爭巷
    道非屬彰化縣建築管理自治條例第4條第1項、第2項第2款所
    稱之現有巷道為由，主張原處分違法指定坐落基地彰化縣永
    靖鄉○○段565、566、566-1至566-8地號等10筆土地面臨該
    巷道之建築線，訴請撤銷原處分。而被告答辯意旨略以：系
    爭巷道係具有公益上或實質必要應予維持公眾通行之巷道，
    並經村里長證明確應繼續保留，復經被告或公所認定無礙公
    共交通，故訴外人吳政忠申請指定建築線，依彰化縣建築管
    理自治條例第4條第1項、第2項第2款規定，原處分指定建築
    線並無違誤等語。準此，本件之爭點在於系爭巷道是否符合
    彰化縣建築管理自治條例第4條第2項第2款規定要件，亦即
    是否符合：(1)供公眾通行之巷道，(2)因公益上或實質必要應
    予維持前項狀態者，(3)經村里長證明確應繼續保留前項狀態
    者，(4)經被告或公所認定無礙公共交通者等要件。
三、經查，系爭申請指定建築線之基地，如本院卷第62頁建築線
    指定成果圖所示，位於系爭巷道北側中央位置，與系爭巷道
    連接，其建築線臨接系爭巷道，與參加人庚○○、丁○○共
    有而作系爭巷道使用之彰化縣永靖鄉○○段566-9至566-10
    地號兩筆土地相連；系爭巷道路面維護良好，並未設置圍牆
    或鐵門，與外界毫無阻隔，其位置如本院卷第169頁現場圖
    所示，該巷道東面與瑚璉路140巷、多福路13巷相接，可連
    接多福路，通往永靖國中；其南面中間處則與瑚璉路154巷
    連接，瑚璉路140巷、154巷均可連接15米寬之瑚璉路，而巷
    道西端終點則連接稻田，為死巷；又系爭巷道寬達8米，路
    面由被告舖設柏油，並由永靖鄉公所養護，而該140巷及154
    巷兩側均築有店舖型樓房兼住宅，附近住宅店舖林立，人口
    密集，生活機能便捷，154巷兩側建築於民國72年完工後，
    該地居民及公眾均通行系爭巷道與外界連絡等情，業據本院
    於96年12月13日現場勘驗屬實，製有勘驗筆錄及現場圖，並
    有當場拍攝之照片附卷可按。次查，證人戊○○即世居該地
    之永靖鄉瑚璉村村長於本院現場勘驗時，具結證稱系爭巷道
    自72年起即係供公眾通行之巷道，很多永靖國中之學生上下
    學亦須經過此巷道等語。而原處分作成前，戊○○村長曾於
    94年12月7日出具證明書其內容略謂：「玆有彰化縣永靖鄉
    ○○路140巷與154巷間之現有巷道，係為村里聯絡道路，供
    公眾不特定人士通行之既成道路．．．」（見本院卷第72頁
    ）被告主張本件係被告依據現場勘驗結果，參酌上開證明書
    及下述吳俊龍之切結書，認定系爭巷道符合彰化縣建築管理
    自治條例第4條第2項第2款規定之現有巷道。上開證明書所
    用之文字雖與前揭條文所定：「經村里長證明確應繼續保留
    （供公眾通行之巷道）」之文字有別，惟查戊○○村長世居
    於瑚璉路系爭巷道附近，業據渠結證在卷，又渠身為村長對
    於當地之交通居住環境及機關學校所在，自當知之甚稔，上
    開證明書既已表明系爭巷道係村里聯絡道路，又認係供公眾
    通行之既成道路，實已含有系爭巷道應繼續保留供公眾通行
    之意。本院97年2月14日準備程序，戊○○村長再度到庭作
    證，經本院受命法官當庭提示上開證明書，據該證人證述略
    謂：「因為這條道路是瑚璉村重要聯外道路，系爭道路連接
    多福路13巷、瑚璉路140、154巷，是這附近居民聯外道路，
    永靖國中、菜市場、農會、公所等村里行政中心都在附近，
    市場在南邊、永靖國中在北邊、中山路在東邊、公所在西邊
    ，所以有公益上或實質上必要維持公眾通行，如果沒有系爭
    道路，公眾通行就無法順暢，因此我這個證明書是要證明應
    該繼續保留。」有該準備程序筆錄在卷可按（參本院卷第23
    7、238頁所示）。上開證明書之真意，既經出具證明書人瑚
    璉村村長到庭補充完足，應認為已符合前揭條文所規定之要
    件。原告空言主張該證人之證言不具證明力云云，核非可採
    。又查，證人詹玲玆即永靖鄉公所建設課職員於本院前開勘
    驗期日，亦結證稱，系爭巷道並非私設巷道，長期以來均由
    被告出資舖設柏油路面，並由永靖鄉公所負責維護等情。再
    查，而證人邱垂熙即永靖鄉○○路154巷13號住戶復於同日
    結證稱：其家人向龍邦建設公司購買上開房屋居住，賣方當
    時曾提供建築設計圖及共同開闢道路契約書予買受人，該設
    計圖上明確標示系爭巷道為「既成巷路」，多福路13巷住戶
    及瑚璉路154巷20戶住戶都需從系爭巷道出入等情，均據載
    明於本院96年12月13日勘驗筆錄，並有該建築設計圖影本附
    卷可考。原告亦承認系爭巷道自72年開始通行，且任何人都
    可通行（見本院卷第187頁、第108頁準備程序筆錄）。另查
    ，原告之胞弟吳俊龍於91年8月12日依遺產及贈與稅法第16
    條第12款之規定，向永靖鄉公所申請證明永靖鄉○○段第68
    0、681地號土地係供公眾通行之道路，俾資辦理扣除遺產總
    額，並於同年月20日出具切結書予永靖鄉公所略謂：「玆切
    結永靖鄉○○段680地號及永中段681地號之既成道路，係無
    償提供公眾通行之用。」經該鄉公所查明後以91年8月22日
    永鄉建字第0910008376號函復略謂，經現場勘查結果並依據
    吳俊龍之切結書，上開兩筆土地確為無償供公眾通行之道路
    等語；又財政部臺灣省中區國稅局員林稽徵所97年1月24日
    中區國稅員林一字第0970001665號函亦表明被繼承人吳樹中
    遺產稅核定案，經復查決定認定上開兩筆土地為供公眾通行
    之既成道路，並經比照都市計劃法第50條之1有關公共設施
    保留地之規定免徵遺產稅等情，分別有上開申請書、切結書
    及各該函文附本院卷（第226、223、227、228頁）可考。關
    於既成道路之認定係屬被告之法定職權，而本件被告並非以
    具公用地役權之既成巷道作為本件指定建築線之依據，亦如
    前述。惟上開證據既與事實不相牴觸，亦足佐證系爭土地多
    年來已無償作為公眾通行之道路使用。原告空言主張吳俊龍
    之切結書不具證明力云云，亦無可採。綜上所述，系爭巷道
    既係無償供公眾通行之巷道，且係附近住戶出入，及學生上
    下學所需經之道路，因公益上或實質必要應予維持此一巷道
    ，而其所屬瑚璉村長亦證明確應予繼續保留，以供公眾通行
    ，復經被告現場勘驗，以該巷道寬敞、筆直、平順，認係無
    礙於公共交通之巷道，從而，原處分認定系爭巷道為「現有
    巷道」，繼而指定申請基地面臨系爭巷道之經界線為建築線
    ，經核於法洵無違誤。按有無公益上或實質應予維持公眾通
    行之必要，係屬不確定之法律概念，具有價值判斷性，法院
    應尊重行政機關之判斷餘地。本件既經被告現場勘驗，並調
    取其他以系爭巷道經界為建築線之案例，調查結果認定係屬
    公益上或實質必要應予維持公眾通行之巷道，本院自應尊重
    其判斷。
四、原告雖又主張系爭巷道係私設巷道，非現有巷道，被告卻率
    以認定係現有巷道，並據以核准系爭指定建築線處分，違反
    司法院釋字第400號解釋意旨云云。按有關系爭巷道在民國
    72年以前之狀況，固因年代久遠求證較為困難，然被告主管
    建築管理事務，其現存有關以系爭巷道指定建築線之相關案
    例，亦可供本件判定系爭巷道性質之參考。經查，被告72年
    1月5日彰建字第00086號吳增榮建築師申請指定建築線一案
    （如本院卷第219、220頁所示），即永靖鄉○○村○○路15
    4巷20多戶店舖住宅建築案，經起造人委請吳增榮建築師申
    請指定建築線案，申請人之申請書圖主張系爭巷道為6米既
    成巷路（實際寬度應為8米），申請被告指定為該批建築之
    建築線，業經被告以系爭道路為既成巷路而指定建築線在案
    。此外，原告所有房屋即坐落瑚璉路140巷19號房屋與其他
    同批房屋申請指定建築線一案（即被告72年7月20日彰建都
    字第13057號申請指定建築線案），亦委由吳增榮建築師申
    請指定建築線，其所附建物位置圖亦標示系爭巷道為既成巷
    道，有該二案卷資料節本附本院卷（第219至222頁）可稽。
    而原告之被繼承人吳樹中與訴外人朱炳昱於上開申請指定建
    築線之前，曾於71年10月7日訂定「土地交換合約書」，復
    於同年與訴外人朱炳昱與張易華、邱家汪、吳樹興、邱曹好
    訂立「共同開闢道路契約書」，同意開闢系爭巷道，有上開
    合約書及契約書附訴願卷（第92至99頁）可考。前開土地交
    換合約書第5點約定系爭巷道屬「供公眾通行之道路，任何
    一方都不得阻塞或廢除。」雖該共同開闢道路契約書係約定
    共同開闢「私設道路」，然解釋契約自不應拘泥於其所用之
    文字，應探求其真意。斟酌上開合約書既約定「供公眾通行
    」，且共同開闢道路契約書之約定事項第2點又再次強調該
    道路「將永遠屬於公眾通行之道路，任何一方都不可將其阻
    塞或廢除。」又其後立約人申請建築房屋時，均非以「私設
    道路」為據申請指定建築線，不再出具各土地所有權人之使
    用同意書均如前述，顯然其真意並非設置私設道路，而係無
    償供公眾使用之道路。此外，上開72年間指定建築線案所建
    房屋，事後已陸續出售他人，前述證人邱垂熙即其中一戶，
    其買賣相關資料中已載明系爭巷道為既成巷路，各該住戶並
    已通行系爭巷道達二十年以上，由其客觀事實益足以佐證系
    爭道路非私設道路。其次，本件被告係依彰化縣建築管理自
    治條例第4條第2項第2款規定認定系爭巷道為現有巷道，並
    非依同條例第4條第2項第1款認定係公用地役關係之現有巷
    道，而司法院釋字第400號解釋係就既成道路符合公用地役
    關係者所為之解釋，核與本件認定無關。原告此部分主張亦
    非可採。
五、綜上所述，原告所述各節俱無足採，原處分並無違誤，訴願
    決定予以維持亦無不合，原告訴請撤銷均無理由，應予駁回
    。又本件事證已臻明確，兩造其餘主張陳述及所提之證據，
    於判決之結果不生影響，不再一一論述，併此敘明。
據上論結，本件原告之訴為無理由，依行政訴訟法第195條第1項
後段、第98條第1項前段，判決如主文。
中    華    民    國    97    年    4    月     23    日
                臺中高等行政法院第四庭
                          審判長法  官  沈  應  南
                                法  官  許  武  峰
                                法  官  許  金  釵
以上正本證明與原本無異。
如不服本判決，應於判決送達後20日內向本院提出上訴書狀，其
未表明上訴理由者，應於提起上訴後20日內向本院提出上訴理由
書（須依對造人數附具繕本）；如於本判決宣示或公告後送達前
提起上訴者，應於判決送達後20日內補提上訴理由書（須附繕本
）。未表明上訴理由者，逕以裁定駁回。
中    華    民    國    97    年    4    月     28    日
                                書記官  許  騰  云


司法院資訊處製作；財團法人民間司法改革基金會備份。
